---
title: 'Análise Exploratória dos Dados'
author: "Arthur Henrique Cavalcante Rosa"
date: "2026-09-06"
output: 
  pdf_document:
    toc: true
    toc_depth: 2
    number_sections: true
---

```{r setup, include=FALSE}
# Configuração global dos blocos de código
knitr::opts_chunk$set(
  echo = TRUE,       # Mostra o código R no relatório
  warning = FALSE,    # Oculta mensagens de aviso secundárias
  message = FALSE     # Oculta mensagens de carregamento de pacotes
)

library(tidyverse)
library(skimr)
library(janitor)
```

# Carga e Visão Geral dos Dados

```{r carregamento}
# Carregamento do dataset
dados <- read_csv2("../data/raw/concessoes_cp.csv")

# Shape dos dados
cat("Linhas:", nrow(dados), "| Colunas:", ncol(dados), "\n\n")
```
# Verificação de Nulos

```{r missing_values, fig.width=9, fig.height=6}
# Tabela de dados faltantes (apenas variáveis com pelo menos 1 NA)
df_na <- dados |> 
  summarise(across(everything(), ~ sum(is.na(.)))) |> 
  pivot_longer(everything(), names_to = "variavel", values_to = "n_na") |> 
  mutate(pct_na = (n_na / nrow(dados)) * 100) |> 
  filter(n_na > 0) |> 
  arrange(desc(pct_na))

# Gráfico de barras horizontais ordenado por severidade de NAs
ggplot(df_na, aes(x = pct_na, y = reorder(variavel, pct_na))) +
  geom_col(fill = "#e74c3c", width = 0.7) +
  geom_text(
    aes(label = paste0(round(pct_na, 1), "% (", scales::comma(n_na), ")")),
    hjust = -0.1,
    size = 3.2,
    color = "black"
  ) +
  scale_x_continuous(
    limits = c(0, 115),
    breaks = seq(0, 100, 20),
    labels = function(x) paste0(x, "%")
  ) +
  labs(
    title = "Incidência de Valores Ausentes por Variável",
    subtitle = "Apenas variáveis com ausência superior a zero",
    x = "Percentual de Valores Ausentes (%)",
    y = NULL
  ) +
  theme_minimal() +
  theme(
    panel.grid.minor = element_blank(),
    panel.grid.major.y = element_blank(),
    axis.text.y = element_text(size = 9, face = "bold")
  )
```

# Taxa de Inadimplência por Safra (issue_d)

Acompanhamos a estabilidade do produto ao longo dos meses de 2016.

```{r bad_rate_safra, fig.width=9, fig.height=4}
safra_resumo <- dados |> 
  group_by(issue_d) |> 
  summarise(
    contratos = n(),
    inadimplentes = sum(fl_default == 1, na.rm = TRUE),
    default_rate = round(inadimplentes / contratos * 100, 2)
  )

ggplot(safra_resumo, aes(x = issue_d, y = default_rate, group = 1)) +
  geom_line(color = "#2c3e50", size = 1) +
  geom_point(color = "#e74c3c", size = 3) +
  geom_text(aes(label = paste0(default_rate, "%")), vjust = -1, size = 3) +
  labs(
    title = "Evolução da inadimplência por Safra",
    x = "Safra",
    y = "Inadimplência (%)"
  ) +
  theme_minimal()
```

Note that the `echo = FALSE` parameter was added to the code chunk to prevent printing of the R code that generated the plot.


# Análise Descritiva por Grupo de Variáveis

```{r agrupamento_variaveis}
vars_capacidade <- c(
  "annual_inc",
  "verification_status",
  "dti",
  "loan_amnt",
  "int_rate"
)

vars_score <- c(
  "fico_range_low",
  "fico_range_high"
)

vars_inadimplencia <- c(
  "delinq_2yrs",
  "num_tl_30dpd",
  "num_tl_90g_dpd_24m",
  "acc_now_delinq",
  "delinq_amnt",
  "mths_since_recent_bc_dlq"
)

vars_alavancagem_birô <- c(
  "earliest_cr_line",
  "mo_sin_old_rev_tl_op",
  "mo_sin_old_il_acct",
  "mo_sin_rcnt_tl",
  "mths_since_recent_bc",
  "inq_last_12m",
  "acc_open_past_24mths",
  "num_tl_op_past_12m",
  "num_bc_tl",
  "num_actv_bc_tl",
  "revol_bal",
  "tot_cur_bal"
)

vars_cadastrais <- c(
  "emp_length",
  "home_ownership",
  "purpose",
  "addr_state",
  "application_type"
)

grupos_eda <- list(
  capacidade     = vars_capacidade,
  score          = vars_score,
  inadimplencia  = vars_inadimplencia,
  alavancagem    = vars_alavancagem_birô,
  cadastrais     = vars_cadastrais
)

```

## Capacidade Financeira e Renda (Affordability)
```{r boxplot_capacidade, fig.width=9, fig.height=6}
library(tidyverse)

# Remove colunas com nomes vazios ou espaços
dados_clean <- dados[, names(dados) != "" & !is.na(names(dados))]

dados_clean |> 
  select(fl_default, any_of(vars_capacidade)) |> 
  select(where(is.numeric)) |> 
  mutate(fl_default = as.factor(fl_default)) |> 
  pivot_longer(-fl_default, names_to = "variavel", values_to = "valor") |> 
  ggplot(aes(x = fl_default, y = valor, fill = fl_default)) +
  geom_boxplot(outlier.alpha = 0.2) +
  facet_wrap(~ variavel, scales = "free_y", ncol = 2) +
  labs(x = "Default (0 = Não, 1 = Sim)", y = NULL) +
  theme_minimal() +
  theme(legend.position = "none")
```   

## Score e Pontuação de Birô
```{r boxplot_score, fig.width=9, fig.height=4}
library(tidyverse)

dados_clean |> 
  select(fl_default, any_of(vars_score)) |> 
  select(where(is.numeric)) |> 
  mutate(fl_default = as.factor(fl_default)) |> 
  pivot_longer(-fl_default, names_to = "variavel", values_to = "valor") |> 
  ggplot(aes(x = fl_default, y = valor, fill = fl_default)) +
  geom_boxplot(outlier.alpha = 0.2) +
  facet_wrap(~ variavel, scales = "free_y", ncol = 2) +
  labs(x = "Default (0 = Não, 1 = Sim)", y = NULL) +
  theme_minimal() +
  theme(legend.position = "none")
```
## Histórico de Inadimplência 

```{r boxplot_inadimplencia, fig.width=9, fig.height=7}
library(tidyverse)

dados_clean |> 
  select(fl_default, any_of(vars_inadimplencia)) |> 
  select(where(is.numeric)) |> 
  mutate(fl_default = as.factor(fl_default)) |> 
  pivot_longer(-fl_default, names_to = "variavel", values_to = "valor") |> 
  ggplot(aes(x = fl_default, y = valor, fill = fl_default)) +
  geom_boxplot(outlier.alpha = 0.2) +
  facet_wrap(~ variavel, scales = "free_y", ncol = 3) +
  labs(x = "Default (0 = Não, 1 = Sim)", y = NULL) +
  theme_minimal() +
  theme(legend.position = "none")
```
## Maturidade e Apetite por Crédito

```{r boxplot_alavancagem, fig.width=10, fig.height=8}
library(tidyverse)

dados_clean |> 
  select(fl_default, any_of(vars_alavancagem_birô)) |> 
  select(where(is.numeric)) |> 
  mutate(fl_default = as.factor(fl_default)) |> 
  pivot_longer(-fl_default, names_to = "variavel", values_to = "valor") |> 
  ggplot(aes(x = fl_default, y = valor, fill = fl_default)) +
  geom_boxplot(outlier.alpha = 0.2) +
  facet_wrap(~ variavel, scales = "free_y", ncol = 3) +
  labs(x = "Default (0 = Não, 1 = Sim)", y = NULL) +
  theme_minimal() +
  theme(legend.position = "none")
```

```{r boxplot_dti, fig.width=8, fig.height=4}
library(tidyverse)

dados_clean |> 
  select(fl_default, dti) |> 
  filter(!is.na(dti), dti >= 0, dti <= 100) |> 
  mutate(fl_default = factor(fl_default, levels = c(0, 1), labels = c("Não Default", "Default"))) |> 
  ggplot(aes(x = fl_default, y = dti, fill = fl_default)) +
  geom_boxplot(outlier.alpha = 0.15, width = 0.5) +
  labs(
    x = NULL,
    y = "DTI (%)"
  ) +
  theme_minimal() +
  theme(legend.position = "none")
```

## Informações cadastrais

```{r barplot_cadastrais, fig.width=10, fig.height=8}
library(tidyverse)

dados_clean |> 
  select(fl_default, any_of(vars_cadastrais)) |> 
  select(fl_default, where(~ is.character(.) || is.factor(.))) |> 
  pivot_longer(-fl_default, names_to = "variavel", values_to = "categoria") |> 
  filter(!is.na(categoria)) |> 
  group_by(variavel, categoria) |> 
  summarise(
    total = n(),
    taxa_inadimplencia = mean(fl_default == 1, na.rm = TRUE),
    .groups = "drop"
  ) |> 
  filter(total >= 30) |> 
  ggplot(aes(x = reorder(categoria, taxa_inadimplencia), y = taxa_inadimplencia)) +
  geom_col(fill = "#e74c3c", width = 0.7) +
  coord_flip() +
  facet_wrap(~ variavel, scales = "free_y", ncol = 2) +
  scale_y_continuous(labels = scales::percent_format(accuracy = 1)) +
  labs(x = NULL, y = "Taxa de Inadimplência (%)") +
  theme_minimal()
```

# Análise de Correlação das Variáveis

```{r correlacao_ggplot, fig.width=10, fig.height=10}
library(tidyverse)

dados_corr <- dados_clean |> 
  select(where(is.numeric)) |> 
  select(-any_of(c("id", "member_id", "fl_default", "last_pymnt_amnt", "hardship_length")))

matriz_corr <- cor(dados_corr, use = "pairwise.complete.obs", method = "spearman")

matriz_corr[upper.tri(matriz_corr)] <- NA

df_corr <- as.data.frame(matriz_corr) |> 
  rownames_to_column(var = "var1") |> 
  pivot_longer(-var1, names_to = "var2", values_to = "correlacao") |> 
  filter(!is.na(correlacao))

ggplot(df_corr, aes(x = var1, y = var2, fill = correlacao)) +
  geom_tile(color = "white") +
  geom_text(
    aes(label = sprintf("%.2f", correlacao)),
    color = "black",
    size = 2.4
  ) +
  scale_fill_gradient2(
    low = "#e74c3c", 
    mid = "#ffffff", 
    high = "#2980b9", 
    midpoint = 0, 
    limit = c(-1, 1),
    name = "Spearman"
  ) +
  theme_minimal() +
  theme(
    axis.text.x = element_text(angle = 45, vjust = 1, hjust = 1, size = 8),
    axis.text.y = element_text(size = 8),
    axis.title = element_blank(),
    panel.grid = element_blank()
  )
```

# Análise do Information Value

```{r iv_scorecard, fig.width=9, fig.height=7}
library(tidyverse)
library(scorecard)

# 1. Seleciona apenas as variáveis preditoras candidatas e o alvo
df_iv <- dados_clean |> 
  select(-any_of(c("id", "member_id", "issue_d", "last_pymnt_amnt", 
                   "hardship_flag", "hardship_length", "dti_joint", 
                   "sec_app_earliest_cr_line", "zip_code", "emp_title")))

# 2. Calcula o Information Value para todas as variáveis
iv_resultado <- scorecard::iv(df_iv, y = "fl_default")

# 3. Adiciona interpretação de negócio e plota o ranking
iv_resultado |> 
  as_tibble() |> 
  mutate(
    poder_preditivo = case_when(
      info_value < 0.02 ~ "Inútil (< 0.02)",
      info_value < 0.10 ~ "Fraco (0.02 - 0.10)",
      info_value < 0.30 ~ "Médio (0.10 - 0.30)",
      info_value < 0.50 ~ "Forte (0.30 - 0.50)",
      TRUE              ~ "Suspeito / Muito Forte (> 0.50)"
    ),
    poder_preditivo = factor(poder_preditivo, levels = c(
      "Inútil (< 0.02)", "Fraco (0.02 - 0.10)", "Médio (0.10 - 0.30)", 
      "Forte (0.30 - 0.50)", "Suspeito / Muito Forte (> 0.50)"
    ))
  ) |> 
  ggplot(aes(x = reorder(variable, info_value), y = info_value, fill = poder_preditivo)) +
  geom_col(width = 0.7) +
  coord_flip() +
  scale_fill_manual(values = c(
    "Inútil (< 0.02)" = "#bdc3c7",
    "Fraco (0.02 - 0.10)" = "#f39c12",
    "Médio (0.10 - 0.30)" = "#2980b9",
    "Forte (0.30 - 0.50)" = "#27ae60",
    "Suspeito / Muito Forte (> 0.50)" = "#e74c3c"
  )) +
  labs(
    title = "Ranking de Poder Preditivo (Information Value)",
    x = "Variável",
    y = "Information Value (IV)",
    fill = "Poder Preditivo"
  ) +
  theme_minimal()
```

# Análise da Cardinalidade da Variável Emp_Title

```{r prova_cardinalidade_emp_title}
library(tidyverse)

# Tabela com a quantidade e percentual de singletons
singletons_resumo <- dados |> 
  filter(!is.na(emp_title)) |> 
  count(emp_title) |> 
  summarise(
    total_cargos_distintos = n(),
    total_singletons = sum(n == 1),
    pct_singletons = mean(n == 1)
  )

print(singletons_resumo)

# Exibe os primeiros 20 cargos que aparecem exatamente 1 vez na base inteira
dados |> 
  filter(!is.na(emp_title)) |> 
  count(emp_title) |> 
  filter(n == 1) |> 
  select(emp_title, contagem = n) |> 
  slice_head(n = 20) |> 
  print(n = 20)

# Top 10 cargos mais comuns vs tamanho da base
dados |> 
  filter(!is.na(emp_title)) |> 
  count(emp_title, sort = TRUE) |> 
  mutate(
    pct = n / sum(n),
    pct_acumulado = cumsum(pct)
  ) |> 
  slice_head(n = 10)
```


