---
title: "Modelagem"
author: "Arthur Henrique Cavalcante Rosa"
date: "2026-09-06"
output: 
  pdf_document:
    toc: true
    toc_depth: 2
    number_sections: true
---

```{r setup, include=FALSE}
# Configuração global dos blocos de código
knitr::opts_chunk$set(
  echo = TRUE,       # Mostra o código R no relatório
  warning = FALSE,    # Oculta mensagens de aviso secundárias
  message = FALSE     # Oculta mensagens de carregamento de pacotes
)

library(tidyverse)
library(skimr)
library(janitor)
library(pROC)
```

# Carga das Bases Processadas

```{r carga_dados}
# Carregamento do dataset
dados_treino <- read_csv("../data/trusted/feature_store_treino.csv")
dados_teste <- read.csv("../data/trusted/feature_store_inferencia.csv")

names(dados_treino) <- make.names(names(dados_treino))
names(dados_teste)  <- make.names(names(dados_teste))

# Shape dos dados
cat("Linhas Treino:", nrow(dados_treino), "| Colunas:", ncol(dados_treino), "\n\n")
cat("Linhas Teste:", nrow(dados_teste), "| Colunas:", ncol(dados_teste), "\n\n")

# Remove colunas de metadados mantendo apenas features explicativas e target
colunas_excluir <- c("issue_d", "id")

dados_treino_modelo <- dados_treino |> select(-any_of(colunas_excluir))
dados_teste_modelo  <- dados_teste  |> select(-any_of(colunas_excluir))
```

# Treinamento da Regressão Logística

```{r treino_glm}
# Alinhamento estrito de colunas (mesma ordem e nomes exatos do treino)
dados_teste_modelo <- dados_teste_modelo |> 
  select(all_of(names(dados_treino_modelo)))

# Treinamento da Regressão Logística no período Jan-Set
modelo_glm <- glm(
  fl_default ~ .,
  data = dados_treino_modelo,
  family = binomial(link = "logit")
)

# Resumo dos coeficientes estatisticamente relevantes (p-valor < 0.05)
summary(modelo_glm)$coefficients |> 
  as.data.frame() |> 
  rownames_to_column("variavel") |> 
  filter(`Pr(>|z|)` < 0.05) |> 
  arrange(`Pr(>|z|)`)
```

# Avaliação no Teste Out-of-Time

```{r metricas_oot}
# Geração dos scores/probabilidades de default
pred_prob <- predict(modelo_glm, newdata = dados_teste_modelo, type = "response")

# Curva ROC e AUC
curva_roc <- roc(dados_teste_modelo$fl_default, pred_prob, quiet = TRUE)
auc_val   <- as.numeric(auc(curva_roc))

# Estatística Kolmogorov-Smirnov (KS)
df_ks <- tibble(
  alvo = dados_teste_modelo$fl_default,
  score = pred_prob
)

ks_val <- max(
  abs(
    ecdf(df_ks$score[df_ks$alvo == 1])(df_ks$score) - 
    ecdf(df_ks$score[df_ks$alvo == 0])(df_ks$score)
  )
)

tibble(
  Métrica = c("AUC-ROC", "KS"),
  Valor   = c(round(auc_val, 4), round(ks_val, 4))
)
```

# Visualização Gráfica Acumulada das Métricas

## Curva ROC

```{r plots_roc, fig.width=5, fig.height=5}
# Plot da Curva ROC
curva_roc <- roc(dados_teste_modelo$fl_default, pred_prob, quiet = TRUE)
df_roc <- tibble(
  especificidade = curva_roc$specificities,
  sensibilidade  = curva_roc$sensitivities
)

ggplot(df_roc, aes(x = 1 - especificidade, y = sensibilidade)) +
  geom_line(color = "#1f77b4", linewidth = 1.1) +
  geom_abline(slope = 1, intercept = 0, linetype = "dashed", color = "gray50") +
  annotate(
    "text", x = 0.65, y = 0.25, 
    label = paste0("AUC-ROC = ", round(auc(curva_roc), 4)), 
    size = 4.5, fontface = "bold", color = "#1f77b4"
  ) +
  scale_x_continuous(labels = scales::percent_format()) +
  scale_y_continuous(labels = scales::percent_format()) +
  labs(
    title = "Curva ROC - Teste Out-of-Time",
    subtitle = "Capacidade de ordenação global de risco do modelo",
    x = "1 - Especificidade (Taxa de Falsos Positivos)",
    y = "Sensibilidade (Taxa de Verdadeiros Positivos)"
  ) +
  theme_minimal()
```

## Curva KS (Kolmogorov-Smirnov)

```{r plots_ks, fig.width=5, fig.height=5}
# Plot da Curva KS (Kolmogorov-Smirnov)
df_ks_plot <- tibble(
  alvo  = dados_teste_modelo$fl_default,
  score = pred_prob
) |> 
  arrange(score) |> 
  mutate(
    cum_maus = cumsum(alvo == 1) / sum(alvo == 1),
    cum_bons = cumsum(alvo == 0) / sum(alvo == 0),
    diff_ks  = abs(cum_maus - cum_bons)
  )

# Ponto de máxima separação
ponto_ks <- df_ks_plot |> slice_max(diff_ks, n = 1, with_ties = FALSE)

ggplot(df_ks_plot, aes(x = score)) +
  geom_line(aes(y = cum_maus, color = "Maus (Default = 1)"), linewidth = 1.1) +
  geom_line(aes(y = cum_bons, color = "Bons (Default = 0)"), linewidth = 1.1) +
  geom_segment(
    aes(x = ponto_ks$score, xend = ponto_ks$score, 
        y = ponto_ks$cum_bons, yend = ponto_ks$cum_maus),
    color = "black", linetype = "dashed", linewidth = 0.9
  ) +
  annotate(
    "text", x = ponto_ks$score + 0.05, 
    y = (ponto_ks$cum_maus + ponto_ks$cum_bons) / 2,
    label = paste0("KS = ", round(ponto_ks$diff_ks * 100, 2), "%\n(Score: ", round(ponto_ks$score, 3), ")"),
    hjust = 0, fontface = "bold"
  ) +
  scale_color_manual(values = c("Maus (Default = 1)" = "#d95f02", "Bons (Default = 0)" = "#1b9e77")) +
  scale_y_continuous(labels = scales::percent_format()) +
  labs(
    title = "Estatística Kolmogorov-Smirnov (KS)",
    subtitle = "Distribuição acumulada de probabilidade predita por classe",
    x = "Score Predito (Probabilidade de Default)",
    y = "Percentual Acumulado",
    color = "População"
  ) +
  theme_minimal() +
  theme(legend.position = "bottom")
```
# Visualização Gráfica por Safras das Métricas

```{r metricas_por_safra}
# Função auxiliar para cálculo do KS
calc_ks <- function(alvo, score) {
  df <- tibble(alvo = alvo, score = score)
  max(abs(
    ecdf(df$score[df$alvo == 1])(df$score) - 
    ecdf(df$score[df$alvo == 0])(df$score)
  ))
}

# Associa a predição e o target à safra correspondente
df_oot_safra <- tibble(
  issue_d = dados_teste$issue_d,
  alvo    = dados_teste_modelo$fl_default,
  score   = pred_prob
)

# Tabela de performance mensal
metricas_safra <- df_oot_safra |> 
  group_by(issue_d) |> 
  summarise(
    volume         = n(),
    inadimplencia  = mean(alvo),
    auc_roc        = as.numeric(auc(roc(alvo, score, quiet = TRUE))),
    ks             = calc_ks(alvo, score),
    .groups        = "drop"
  ) |> 
  arrange(issue_d)

metricas_safra
```
```{r plot_estabilidade_temporal, fig.width=7, fig.height=4}
metricas_safra |> 
  pivot_longer(cols = c(auc_roc, ks), names_to = "metrica", values_to = "valor") |> 
  mutate(metrica = if_else(metrica == "auc_roc", "AUC-ROC", "KS")) |> 
  ggplot(aes(x = as.factor(issue_d), y = valor, group = metrica, color = metrica)) +
  geom_line(linewidth = 1.1) +
  geom_point(size = 3) +
  geom_text(aes(label = round(valor, 3)), vjust = -0.8, fontface = "bold", size = 3.5) +
  scale_y_continuous(limits = c(0.2, 0.8), labels = scales::number_format(accuracy = 0.01)) +
  scale_color_manual(values = c("AUC-ROC" = "#1f77b4", "KS" = "#d95f02")) +
  labs(
    title = "Estabilidade do Score por Safra (Out-of-Time)",
    subtitle = "Acompanhamento mensal de AUC-ROC e KS no período de teste",
    x = "Safra (issue_d)",
    y = "Valor da Métrica",
    color = "Métrica"
  ) +
  theme_minimal() +
  theme(legend.position = "bottom")
```

# Tabela de Decis de Score e Calibração

```{r tabela_decis}
# Construção dos decis de risco ordenados
tabela_decis <- df_oot_safra |> 
  mutate(decil = ntile(score, 10)) |> 
  group_by(decil) |> 
  summarise(
    qtd_clientes  = n(),
    score_min     = min(score),
    score_max     = max(score),
    qtd_default   = sum(alvo),
    taxa_default  = mean(alvo),
    .groups       = "drop"
  ) |> 
  arrange(desc(decil)) |> 
  mutate(
    perc_default_acum = cumsum(qtd_default) / sum(qtd_default),
    perc_base_acum    = cumsum(qtd_clientes) / sum(qtd_clientes)
  )

tabela_decis
```

# Segmentação de Ratings via Árvore de Decisão

```{r ratings_cart}
library(rpart)
# Ajusta árvore unidimensional para maximizar separação de default
# maxdepth = 3 limita em até 8 nós terminais (ratings)
# minbucket garante que cada rating tenha representatividade mínima (ex: 5% da base)
tree_ratings <- rpart(
  alvo ~ score,
  data = df_oot_safra,
  method = "anova",
  control = rpart.control(
    maxdepth = 4,
    minbucket = round(0.08 * nrow(df_oot_safra)),
    cp = 0.001
  )
)

# Extrai os splits ótimos e define as fronteiras
cortes_otimos <- sort(unique(tree_ratings$splits[, "index"]))
limites <- c(-Inf, cortes_otimos, Inf)
rotulos_rating <- LETTERS[1:(length(limites) - 1)]

# Tabela final de esteira por Ratings
tabela_ratings_cart <- df_oot_safra |> 
  mutate(rating = cut(score, breaks = limites, labels = rotulos_rating, right = TRUE)) |> 
  group_by(rating) |> 
  summarise(
    qtd_clientes      = n(),
    perc_populacao    = n() / nrow(df_oot_safra),
    score_min         = min(score),
    score_max         = max(score),
    taxa_default_real = mean(alvo),
    .groups           = "drop"
  ) |> 
  arrange(rating)

tabela_ratings_cart
```

# Política de Utilização do Modelo

## Ratings de Crédito

* **Rating A (Risco Mínimo):** Taxa de *default* esperada de **4%**
* **Rating B (Risco Baixo):** Taxa de *default* esperada de **10%**
* **Rating C (Risco Médio):** Taxa de *default* esperada de **17%**
* **Rating D (Risco Alto):** Taxa de *default* esperada de **28%**
* **Rating E (Risco Crítico):** Taxa de *default* esperada de **45%**

---

## Sugestão de Direcionais de Negócio

* **Rating A:** Concessão com limites máximos pré-aprovados.
* **Rating B:** Limite pleno compatível com a renda declarada.
* **Rating C:** Limite moderado, priorizando entrada conservadora com esteira de aumento gradual.
* **Rating D:** Limite restritivo e prazos reduzidos.
* **Rating E:** Concessão de limite inviável economicamente (recusa automática para crédito sem garantia).
  
  
# Salvamento da Base Final Escorada  
```{r salvar_base_escorada}
library(tidyverse)

# Estruturação da base final com os campos solicitados
base_escorada_oot <- tibble(
  id      = dados_teste$id,         
  safra   = dados_teste$issue_d,
  score   = round(pred_prob, 3),
  rating  = cut(pred_prob, breaks = limites, labels = rotulos_rating, right = TRUE)
)

write_csv(base_escorada_oot, "../data/delivery/base_escorada_oot.csv")

cat("Base escorada exportada com sucesso (base_escorada_oot.csv)!\n")
```

# Serialização do Modelo Final

```{r salvar_modelo}
saveRDS(modelo_glm, "../model/modelo_regressao_logistica.rds")

cat("Modelo final serializado com sucesso: modelo_regressao_logistica.rds\n")
```